臺灣高等法院民事判決
108年度重上字第675號
上  訴  人  張修榕  
            張珠女  
共      同
訴訟代理人  林東乾律師
被  上訴人  李麗榕  
訴訟代理人  曾梅齡律師
            尤伯祥律師
            郭皓仁律師
            蔡秀芳律師

上列當事人間請求侵權行為損害賠償等事件，上訴人對於中華民
國108年7月2日臺灣宜蘭地方法院108年度重訴字第6號第一審判
決提起上訴，本院於109年9月2日言詞辯論終結，判決如下：
    主      文
原判決廢棄。
被上訴人應給付上訴人張修榕新臺幣壹仟玖佰柒拾伍萬元，及如
附表二所示之利息。
被上訴人應給付上訴人張珠女新臺幣壹仟玖佰柒拾伍萬元，及如
附表三所示之利息。
第一、二審訴訟費用均由被上訴人負擔。
本判決所命給付，於上訴人各以新臺幣陸佰陸拾萬元分別為被上
訴人預供擔保，得假執行。但被上訴人如各以新臺幣壹仟玖佰柒
拾伍萬元分別為上訴人預供擔保，得免為假執行。 
    事實及理由
一、本件上訴人主張：被上訴人自詡為佛醫，於民國101年1月間
    ，對伊誆稱「要買佛地對往生的人比較好，對我們的身體方
    面也會比較好」、「購買小佛地可共修供佛」等語，因伊誤
    信為真，乃分別匯款如附表一編號1-4所示。嗣於103年間，
    被上訴人獲悉伊父親過世，又佯稱「要買大佛地，功德比較
    大，對家族及全家都比較好，消災解厄，可以大家一起共修
    」、「買大佛地，就是買地蓋房子，可以作佛地來共修供佛
    ，對往生的人也比較好，也可以增加福德」等語，伊又分別
    匯款如附表一編號5-9所示。被上訴人以上揭方式詐取財物
    ，伊迄至106年年底，因被上訴人遲未將購地結果告知伊，
    乃由子女陪同前往詢問被上訴人，被上訴人卻稱伊所匯款項
    係用以彌補被上訴人為伊承擔禍害之對價，伊始知受騙等情
    ，爰依民法第184條第1項前段、第179條規定，求為命被上
    訴人應給付上訴人張修榕新臺幣(下同)1,975萬元及附表二
    之利息、上訴人張珠女1,975萬元及附表三之利息之判決，
    並願供擔保請准為假執行之宣告(未繫屬本院部分，不予贅
    述)。
二、被上訴人則以：上訴人係因家產問題自行向伊尋求以宗教方
    式處理，伊先為拒絕，上訴人竟請委請白龍王對伊女施以邪
    術，伊方勉為同意向菩薩溝通，協助上訴人順利取得渠等父
    親於102年間出售土地後之部分財產，上訴人為此自願匯款
    如附表一編號1-4所示，讓伊購買宜蘭縣○○鄉○○路000號房屋
    暨坐落之基地(下稱系爭照安路房地)，供作為傷害伊女之賠
    償。上訴人其後再次尋求伊幫助儘速取得渠等父親之財產，
    並允諾給予鉅額報酬，因斯時伊丈夫突發急性腎衰竭，恐與
    上訴人委請他人施以邪術有關，伊勉為同意協助，上訴人為
    履行承諾，乃匯款如附表一編號5-9所示，伊用以購買宜蘭
    縣○○鄉○○路0段000巷0號房屋暨坐落之基地(下稱系爭○○路房
    地)。伊僅以佛醫方式為人治病並收取費用，並未以購買佛
    地共修為由，請上訴人捐獻。又上訴人最後匯款之日為104
    年7月13日，其迄至108年1月4日起訴，本件侵權行為賠償請
    求權亦已罹於時效而消滅等語，資為抗辯。
三、原審駁回上訴人前揭之訴及假執行之聲請，上訴人不服提起
    上訴，上訴聲明：(一)原判決廢棄；(二)上開廢棄部分，被
    上訴人應給付張修榕1,975萬元及如附表二所示之利息；(三
    )上開廢棄部分，被上訴人應給付張珠女1,975萬元及如附表
    三所示之利息；(四)願供擔保請准宣告假執行。被上訴人答
    辯聲明：(一)上訴駁回；(二)如受不利益判決，願供擔保請
    准宣告免為假執行。
四、兩造爭執之事項及本院得心證之理由：
　　上訴人主張被上訴人自稱為佛醫，可為人治病，渠等曾前往
    宜蘭找被上訴人治病。又渠等分別於如附表一所示之時間，
    各自匯款如附表一所示之金額予被上訴人，被上訴人將渠等
    前開匯款用於購買系爭照安路房地、系爭○○路房地，供被上
    訴人及其家人居住使用等情，有被上訴人之臉書專頁列印資
    料、玉山銀行存款憑條、第一商業銀行匯款申請書回條、系
    爭照安路房地及系爭○○路房地之建物、土地登記謄本在卷可
    憑(見原審卷第21-41頁、本院卷一第167-177頁)，且為被上
    訴人所不爭執(見原審卷第88-90頁、本院卷一第109頁、卷
    二第31-32頁)，堪可認定。惟上訴人主張渠等匯款予被上訴
    人係遭被上訴人詐騙所致，則為被上訴人否認，並以前詞置
    辯，茲論述如下：
    (一)按故意或過失，不法侵害他人之權利者，負損害賠償責
        任。民法第184條第1項前段定有明文。次按負損害賠償
        責任者，除法律另有規定或契約另有訂定外，應回復他
        方損害發生前之原狀；因回復原狀而應給付金錢者，自
        損害發生時起，加給利息，民法第213條第1項、第2項
        亦有明文規定。
    (二)經查，上訴人主張匯款予被上訴人之理由係為購買佛地
        供眾共修等語，業據證人劉景菁證稱：伊係於101年12
        月4日前往找被上訴人治療，最後一次係於102年3月23
        日，在治療期間遇過上訴人好幾次；其後，被上訴人稱
        其選出8金剛，該8人包括上訴人，伊等於102年2月14日
        要求被所選到之8人前往被上訴人之佛堂，被上訴人要
        求8人要發願，伊記得有一些儀式，每人可向菩薩求福
        報，在102年2月14日後，被選中8人中有1人未再繼續前
        往治病，後續治病期間，上訴人向其餘7人表示可以買
        佛地共修治病，甚至以後可以前來度假。某次治病時，
        被上訴人向伊表示上訴人有稱若取得父親財產，將會拿
        錢買佛地，至於上訴人最後有無購買伊不清楚等語(見
        本院卷一第188-189頁)；證人邱玉珠則證稱：伊最初於
        99年4月去宜蘭冬山找被上訴人治病3天，於101年12月4
        日又陸續前往找被上訴人治病好幾個月，因此認識上訴
        人；被上訴人在102年2月14日設計8人為8金剛，請伊等
        前往佛堂許願，並稱如果有錢就出錢買佛地，大家可以
        共修；伊聽聞被上訴人稱上訴人有表示若取得父親財產
        會捐出來，但最後有無捐錢買佛地伊不知道等語(見本
        院卷一第190-191頁)，核與上訴人主張被上訴人有向伊
        等表示購買佛地共修等語相符，則上訴人主張係因被上
        訴人誆稱可捐獻佛地共修，渠等始匯款予被上訴人購買
        佛地共修等語，即非無據。
    (三)再參諸上訴人於本院刑事庭109年度上易字第127號案件
        (下稱另案)之證詞，張修榕證稱：伊於101年間經小姑
        杜碧鳳介紹給被上訴人治病，之後伊再介紹張珠女前往
        治病，被上訴人僅用手比一比、指一指就能治病，被上
        訴人稱菩薩會給藥予被上訴人幫伊等治療，亦稱伊已過
        世10餘年之母親常去找被上訴人；伊配偶在100年間剛
        離世，當時伊心情很差，被上訴人表示要買「小佛地」
        ，對往生之人比較好，對伊身心也很好，可以消災解厄
        ，大家一起「共修」會有很多功德，伊與張珠女信以為
        真，分別匯入附表一編號1至4款項予被上訴人買「小佛
        地」。後來在103年間，被上訴人稱「小佛地」太小了
        ，功德不大，要買「大佛地」蓋房子，信眾可以在「大
        佛地」治病及「共修」，功德比較大，要「大佛地」力
        道比較夠等語【見另案臺灣宜蘭地方法院(下稱宜蘭地
        院)卷第413-419頁】；張珠女則證稱：其係在101年3月
        間經由張修榕介紹予被上訴人治病，因被上訴人表示買
        「小佛地」可以大家一起「共修」消災解厄，對伊等身
        心也比較好，後來在103年間，當時伊父親剛過世，被
        上訴人說要買「大佛地」蓋房子，讓大家一起去共修、
        供佛，也增加伊等在世之福德，伊與張修榕又再先後匯
        了給被上訴人買「大佛地」等語（見另案宜蘭地院卷第
        422-428頁），可認上訴人確信被上訴人可以宗教之方
        式為渠等治病，並持續接受被上訴人之治療有相當時日
        ，渠等與被上訴人間存有所謂醫病關係之信賴基礎。佐
        以張修榕之配偶、父親係分別於100年、103年相繼過世
        (見本院卷一第179-181頁)，衡諸上訴人斯時之身心狀
        態以及與被上訴人間之醫病信賴關係，渠等對於被上訴
        人稱買佛地共修可消災解厄、增加福德，有益於自己身
        心等語，自有相當理由信任被上訴人所言。則上訴人主
        張渠等相信購買佛地可增加福德、消災解厄，因而匯款
        予被上訴人等語，堪可採信。
　　(四)至被上訴人雖辯稱附表一所示匯款，分別係上訴人為賠
        償傷害伊女兒及酬謝伊幫助取得渠等父親之財產而為給
        付云云，然核諸上訴人於另案中之歷次陳述，其於⑴警
        詢中稱：上訴人先以邪術在伊家門前丟一撮頭髮，要來
        傷害威脅伊家人，藉以要求伊透過觀世音菩薩幫忙取得
        上訴人父親之財產，事後上訴人為了補償伊，才捐獻系
        爭照安路房地予伊使用，並匯如附表一編號1-4所示款
        項用以購買系爭照安路房地等語(見本院卷一第145頁)
        ；⑵於檢察事務官詢問時稱：上訴人要伊幫忙取回渠等
        父親之財產，如果成功，會買房子予伊，但伊擔心女兒
        會出事，僅答應向菩薩反應，但菩薩表示無法保證結果
        ，最後還是透過菩薩成功幫上訴人各取得3,000萬元，
        上訴人為答謝伊，要買房子借給伊住，但伊女兒忽然癲
        癇，伊不想再幫上訴人，「小佛地」係上訴人要送予伊
        ，「大佛地」則係伊自稱將來要買房給菩薩住，亦為伊
        退休之房屋等語(見另案他字卷一第69頁)；⑶被上訴人
        於107年8月28日另庭呈手寫書狀，內容略以：關於「小
        佛地」係上訴人向伊哭訴渠等父親只願1人給500萬元，
        請求伊幫忙，並稱若伊不答應，將要長跪不起，伊向上
        訴人父親稱要1人給3,000萬元，上訴人父親有同意，上
        訴人為了答謝，因此購買系爭照安路162號房地贈送予
        伊。之後上訴人又請伊幫忙要回父親所有資產，伊完成
        後，上訴人僅匯來1,000萬元，過了一年左右，張修榕
        自己來電表示欠太久了，主動要還錢，才又匯了2,300
        萬元予伊，伊始購買系爭○○路房地等語(見另案他字卷
        一第74頁)，可認上訴人於107年對被上訴人提出刑事告
        訴，被上訴人於偵查中就本件匯款緣由所為答辯均未曾
        提及上訴人有委請「白龍王」對伊女兒施加邪術，致伊
        女兒患有「癲癇」之事，亦未陳稱系爭照安路房地係上
        訴人為賠償伊女兒所受傷害而為給付等情。而被上訴人
        迄於108年間在原審始改稱係因上訴人委請白龍王對伊
        女施以邪術，逼使伊協助上訴人取得渠等父親之財產，
        因此賠償伊女所受損害而為給付云云(見原審卷第88頁)
        ，被上訴人所述情節前後不一，已難憑採。再者，上訴
        人之女於101年間早已罹患疾病，此據證人劉景菁證稱
        ：其於101年間找被上訴人治病，在治病期間見被上訴
        人之女流口水、發笑，偶爾辱罵被上訴人等語；證人邱
        玉珠證稱：伊於99年4月找被上訴人治病，101年12月起
        又陸續治病好幾個月，治病期間有見到被上訴之女流口
        水、口齒不清、需人餵飯，上廁所需人陪等語明確(見
        本院卷一第190-191頁)，則被上訴人辯稱上訴人委請白
        龍王施以邪術，使其女患病，上訴人為賠償被上訴人因
        而匯款云云，無可採信。又被上訴人舉證人江金龍、江
        陳秋珠於另案之證詞(見本院卷二第126-154頁)，用以
        證明伊未要求佛地共修云云，惟該2人證述未見聞被上
        訴人要求他人捐獻佛地，尚無從證明被上訴人究有無要
        求上訴人捐獻佛地，況江金龍證稱：伊不知道張修榕、
        張珠女之名字，對人也沒有什麼印象，沒聽過張修榕、
        張珠女與被上訴人有糾紛等語(見本院卷二第129頁)；
        江陳秋珠證稱：被上訴人治病並非一個一個治病，係大
        眾群下治病。伊前往治病時，並未每次會遇到上訴人，
        伊去時不一定上訴人亦有前往，兩造間討論事情時，有
        時伊有聽聞，有時沒有，因伊前往之時間不一定等語(
        見本院卷二第148頁、第153-154頁)，可知兩造對話時
        ，江金龍、江陳秋珠未必在場，是其2人證詞不足為有
        利於被上訴人之認定。
    (五)稽上各情，堪認上訴人相信被上訴人具有宗教神通力量
        可醫治疾病，方捨正規醫療管道，前往宜蘭尋求被上訴
        人為渠等治病，於治病期間，適逢上訴人之親人逝世，
        對於被上訴人稱捐獻佛地共修，非但益於逝世之人(按
        指張修榕之配偶)，且可增添自己福澤等語，有合理信
        賴之理由，因而匯款予被上訴人以購買佛地共修。被上
        訴人收受附表一款項後，部分款項供己花用，部分款項
        則用以購買系爭照安路、○○路房地供己居住，並未用於
        「共修」一途，為被上訴人所不爭執(見本院卷一第247
        頁)，則上訴人主張被上訴人係以欺騙渠等購買佛地共
        修之方式，使伊等陷於錯誤，匯款如附表一所示金錢，
        應依上開侵權行為之規定，如數賠償，並自損害發生翌
        日起至清償日止之法定利息(詳如附表二、三所示)，自
        屬有據。
五、又按因侵權行為所生之損害賠償請求權，自請求權人知有損
    害及賠償義務人時起，2年間不行使而消滅。民法第197條第
    1項前段定有明文。所謂知有損害及賠償義務人之「知」，
    係指明知，即該請求權之消滅時效，應以請求權人實際知悉
    損害及賠償義務人時起算。如當事人間就知之時間有所爭執
    ，應由賠償義務人就請求權人知悉在前之事實，負舉證責任
    。經查：
    被上訴人雖抗辯上訴人於102年間已知伊將渠等之匯款用以
    購買系爭照安路房地，且張珠女嗣於104年間購入與系爭○○
    路房地相鄰之房屋，本件侵權行為請求權時效至遲應自最後
    一次匯款即104年7月13日起算，上訴人之本件侵權損害賠償
    請求權已罹於時效而消滅云云。然查，張修榕於另案證稱：
    伊係於107年間始發現被騙，因被上訴人要求伊不得告訴家
    人或其他人，後來憋不住始告知伊子，伊子表示伊被騙，後
    來伊與伊子拿匯款單問被上訴人，被上訴人表示該些款項係
    賠償被上訴人，伊問為何要賠償被上訴人，被上訴人稱伊等
    如何加害被上訴人及其家人，伊感覺奇怪，回來後就請律師
    等語(見另案宜蘭地院卷第414頁)；張珠女則證稱：匯款後
    被上訴人未找伊等前去共修，後來張修榕發現有異，張修榕
    有帶其子前往找被上訴人，始發現被上訴人未購買佛地，亦
    未蓋房子找伊等共修等語(見另案宜蘭地院卷第423-424頁)
    ，核與被上訴人自承：張修榕於107年間帶其小兒子前來伊
    住處，拿著匯款單要求伊給付金錢，不給錢要告伊侵權，並
    且扣押房屋及錢等語相符(見本院卷一第53頁)，堪認上訴人
    基於與被上訴人間醫病關係之信賴關係，始終相信被上訴人
    所言，迄於107年間經張修榕之子察覺有異，始詢問被上訴
    人關於匯款之用途，因而發現被上訴人所為係屬詐騙，乃於
    108年1月4日提起本件訴訟。至上訴人雖知悉被上訴人購買
    系爭照安路房地後係供己居住，且張珠女於104年間購入系
    爭○○路房地之鄰屋，然上訴人不知系爭照安路房地、系爭○○
    路房地即被上訴人所稱之「大、小佛地」，衡情上訴人若明
    知系爭照安路房地為「小佛地」，而供被上訴人居住使用，
    應無再繼續匯款予被上訴人購買系爭○○路房地之理。此外，
    被上訴人復未證明上訴人於104年間即已明知遭被上訴人詐
    騙之情，則其所為前揭時效之抗辯，自不足採。
六、綜上所述，上訴人依民法第184條第1項前段規定，請求上訴
    人給付張修榕1,975萬元及如附表二所示之利息，另給付張
    珠女1,975萬元及如附表三所示之利息，自屬正當，均應予
    准許。從而原審為上訴人敗訴之判決，尚有未洽，上訴論旨
    指摘原判決不當，求予廢棄改判，為有理由，爰由本院廢棄
    改判如主文第2、3項所示。又兩造均陳明願供擔保宣告准、
    免假執行，經核均無不合，爰分別酌定相當擔保金額准許之
    。至被上訴人另基於民法第179項規定為請求，因其係請求
    擇一為有利判決，故無庸再予審酌，附此指明。 
七、本件事證已臻明確，兩造其餘之攻擊或防禦方法及所用之證
    據，經本院斟酌後，認為均不足以影響本判決之結果，爰不
    逐一論列，附此敘明。
八、據上論結，本件上訴為有理由，判決如主文。
中　　華　　民　　國　　109 　年　　9 　　月　　23　　日
                    民事第五庭    
                        審判長法  官  賴劍毅
                              法  官  陳君鳳
                              法  官  楊雅清
正本係照原本作成。
如不服本判決，應於收受送達後20日內向本院提出上訴書狀，其
未表明上訴理由者，應於提出上訴後20日內向本院補提理由書狀
（均須按他造當事人之人數附繕本）上訴時應提出委任律師或具
有律師資格之人之委任狀；委任有律師資格者，另應附具律師資
格證書及釋明委任人與受任人有民事訴訟法第466 條之1第1項但
書或第2項（詳附註）所定關係之釋明文書影本。如委任律師提
起上訴者，應一併繳納上訴審裁判費。
中　　華　　民　　國　　109 　年　　9 　　月　　23　　日
　　　　　　　　　　　　　    書記官  陳惠娟
附註：
民事訴訟法第466條之1（第1項、第2項）：
對於第二審判決上訴，上訴人應委任律師為訴訟代理人。但上訴
人或其法定代理人具有律師資格者，不在此限。
上訴人之配偶、三親等內之血親、二親等內之姻親，或上訴人為
法人、中央或地方機關時，其所屬專任人員具有律師資格並經法
院認為適當者，亦得為第三審訴訟代理人。
附表一：
編號   日期 匯款人  金額   單據出處  1 102年6月10日 張修榕 300萬元 原審卷第21頁  2 102年6月10日 張珠女 290萬元 原審卷第29頁  3 102年7月5日 張修榕 25萬元 原審卷第23頁  4 102年7月8日 張珠女 45萬元 原審卷第29頁  5 103年8月22日 張珠女 850萬元 原審卷第29頁  6 同上 張珠女 150萬元 原審卷第31頁  7 104年6月24日 張修榕 700萬元 原審卷第25頁  8 104年7月13日 張修榕 950萬元 原審卷第27頁  9 104年7月13日 張珠女 650萬元 原審卷第31頁 張修榕共計給付1,975萬元(即編號1、3、7、8）；張珠女共計給付1,985萬元（即編號2、4、5、6、9，編號4其中10萬元為保養品款項）。     

附表二(張修榕之利息)
編號 本金 利息起算日 利息結算日  利率 (年息) 1 300萬元 102/06/11 清償日止 5% 2  25萬元 102/07/06 清償日止 5% 3 700萬元 104/06/25 清償日止 5% 4 950萬元 104/07/14 清償日止 5% 

附表三(張珠女之利息)
編號 本金 利息起算日 利息結算日  利率 (年息) 1 290萬元 102/06/11 清償日止 5% 2  35萬元 102/07/09 清償日止 5% 3 850萬元 103/08/23 清償日止 5% 4 150萬元 103/08/23 清償日止 5% 5 650萬元 104/07/14 清償日止 5%